【裁判字號】    97,訴,254
【裁判日期】    970807
【裁判案由】    食品衛生管理法
【裁判全文】
臺北高等行政法院判決
                                     97年度訴字第00254號
                              .
原      告  善若水股份有限公司
代  表  人  甲○○
訴訟代理人  黃坤鍵  律師
被      告  臺北市政府衛生局
代  表  人  邱文祥（局長）住同上
訴訟代理人  乙○○
上列當事人間因食品衛生管理法事件，原告不服臺北市政府中華
民國96年12月26日府訴字第09670231500號訴願決定，提起行政
訴訟。本院判決如下：
    主  文
訴願決定及原處分均撤銷。
訴訟費用由被告負擔。
    事  實
一、事實概要：
    緣原告於民國（下同）96年4 月14日在緯來戲劇台「心海羅
    盤」節目中插播「池上泉」食品廣告，內容宣稱「…萬山難
    擋一水奔、千岩縫中練正身、五毒六害避遠房、酷熱嚴寒甘
    如常、要非願力感動天、靈泉豈願見眾生…善若水台東池上
    礦泉廠…全省宅配訂水專線：（02）00000000…」等詞句，
    經被告核認前開廣告有涉及誇張、易生誤解之情形，違反食
    品衛生管理法第19條第1 項規定，爰依同法第32條第1 項規
    定，以96年8 月31日北市衛藥食字第09636601200 號行政處
    分書（下稱原處分），處原告新臺幣（下同）3 萬元罰鍰，
    並命違規廣告應立即停止宣播。原告不服，提起訴願，經遭
    駁回，遂提起本件行政訴訟。
二、兩造聲明：
  (一)原告聲明：
    1.訴願決定及原處分（罰鍰3 萬元整及「違規廣告應立即停
      止宣播」）均撤銷。
    2.訴訟費用由被告負擔。
  (二)被告聲明：
    1.駁回原告之訴。
    2.訴訟費用由原告負擔。
三、兩造之陳述：
甲、原告主張之理由：
  (一)原告之「池上泉」廣告並無誇大不實或易生誤解之情事，惟
    被告竟無視原告先前之詳實解釋，即未附任何理由而逕行處
    分，顯有違法及濫用公權之實：
    1.原告於廣告中之詩句係原告公司負責人甲○○教授親身體
      驗池上泉後所親自提筆撰擬，其用意在於以優美的中文辭
      藻描述本礦泉水產品之歷史由來、地理環境、水質特性以
      及原告生產池上泉泉水之造水本意等客觀事實，並無任何
      刻意渲染或宣傳療效等誇大不實情事。按「池上泉」係自
      日據時期才從岩層下方360 公尺自然湧現的礦泉活水，因
      此稱「萬山難擋一水奔、千岩縫中練正身」並不為過，而
      「五毒六害避遠房、酷熱嚴寒甘如常」更只是陳述其出水
      處方圓1 公里內毫無任何汙染源致使「池上泉」始終能保
      持攝氏22度至25度之常溫狀態的事實，至於「要非願力感
      動天靈泉豈願見眾生」亦僅是表明原告之弘志而已。又被
      告的處罰是斷章取義，「五毒六害避遠房」係指水的製造
      過程及其來源遠離污染源（五毒六害），並沒有排毒的功
      效，而被告認為的「喝下去之後骨頭都開了…」等語係觀
      眾在網站上的留言，原告只是引述。。更何況「靈泉」一
      詞乃是亦以本公司負責人甲○○教授為代表人之難逢廬股
      份有限公司於92年註冊在案之商標，本可使用之，如此何
      來誇大不實之有？又原告於96年7 月27日即已委任律師發
      函向被告詳實說明上述意旨，惟被告卻仍無視於原告之翔
      實解釋而絲毫未附理由即為原處分。且按行政程序法第43
      條規定，行政機關於行政處分時，依法需斟酌當事人之陳
      述及調查必要之證據，且更需將其得行政處分之心證理由
      記載於行政處分書中，始為合法，而此一規定之目的不外
      乎要求行政機關於做出任一行政處分時，皆須克盡職守，
      詳加斟酌各項事實與殷實調查相關之證據，以免造成濫用
      公權力而戕害無辜人民之結果，且行政處分依法需載明理
      由之故亦係要求行政機關須向受處分人表明其處分之理由
      ，使受處分人乃至社會大眾可得而知其受處分之原因，俾
      使公權力可取信於大眾，豈料本件被告原處分竟無視於原
      告兩千餘字之解釋與說明，隻字未附即云原告廣告文辭「
      誇大不實」，顯然違法。
    2.「池上泉」係產自台東縣池上鄉之礦泉水，而台灣目前最
      為純淨無污染之山水即在花東地區，原告只是就此而為陳
      述，若原告如此敘述台東地區之好山好水即謂之「誇大不
      實」者，則是否被告咸認任何產自花東地區之產品，於其
      產品描述上一旦引用、述說其源地即花東地區優美環境及
      孕育出之潔淨產品皆謂之「誇大不實」！？而台東縣政府
      於其台東縣政府觀光旅遊網上所宣導之池上鄉「好水產好
      米」等語，於被告之認知豈非亦屬「誇大不實」！？抑或
      被告認為近年來政府極力宣傳好山好水的花東地區皆屬誇
      大！？而台灣地區亦無品質優良、水質潔淨的礦泉水？
  (二)原告生產「池上泉」之目的，並非如一般營利事業以獲利為
    目的，乃係本於造福社會，救助貧苦之宏願而為之，迄今亦
    已認養無數之偏遠學校及貧困家庭或弱勢團體，可見原告致
    力於公益之決心。被告如此草率、顯有預設立場之毀謗原告
    「誇大不實」，實令原告深感失望。
  (三)原告受處分之廣告文辭，非但未有任何宣傳療效或誇大不實
    之處，且由原告在96年舉辦「分享喜悅見證魅力- 池上泉徵
    文活動」時，由全國各地接獲許多來自各行各業、不同年齡
    層之長期飲用池上泉見證者之親筆投稿，原告並以原文登載
    且附上飲用者之照片而將其集結成冊，由此可知，原告所生
    產之池上泉確實乃天然潔淨之好水，對人體之健康亦有顯著
    之益處。而原告雖自全國各地廣獲來信訴說長期飲用池上泉
    之親身心得與感覺，惟此仍屬個人感知之經驗，是原告亦未
    以此作為廣告或藉此宣傳池上泉有何療效，僅係藉由優美之
    中國文字詩詞方式單純描述源自環境優美純淨之池上鄉礦泉
    水之本質。
  (四)被告為原處分前之諸多來函皆係清楚署名承辦人為何人（先
    前承辦人為吳旭芳女士），然原處分卻未具名承辦人員以示
    負責，僅以「彭先生」三字搪塞，不禁令人懷疑承辦人員是
    否係自覺處分無理而羞於具名負責？抑或承辦人係持特定立
    場、受特定人士指使而為原處分故怯於具名以示負責？！
  (五)退步言之，倘若原告確有廣告誇大不實易生誤解之情事，則
    自本廣告92年開播以來，播出之次數已高達3,120次之多，
    在此期間，不僅無數消費者未生誤解，歷任官員亦未認有誇
    大不實之處，難道被告之歷任局長及相關監督查核人員豈非
    個個失職、瀆職？。
乙、被告主張之理由：
  (一)按食品衛生管理法第9 條規定：「本法所稱主管機關︰在中
    央為行政院衛生署；在直轄巿為直轄巿政府；在縣（巿）為
    縣（巿）政府。」第19條第1 項規定：「對於食品、食品添
    加物或食品用洗潔劑所為之標示、宣傳或廣告，不得有不實
    、誇張或易生誤解之情形。」第32條第1 項規定：「違反第
    19條第1 項規定者，處新臺幣3 萬元以上15萬元以下罰鍰；
    違反同條第2 項規定者，處新臺幣20萬元以上100 萬元以下
    罰鍰；1 年內再次違反者，並得廢止其營業或工廠登記證照
    ；對其違規廣告，並得按次連續處罰至其停止刊播為止。」
    食品廣告標示詞句涉及誇張易生誤解或醫療效能之認定表：
    「…壹、不得宣稱之詞句敘述：一、詞句涉及醫療效能：…
    二、詞句未涉及醫療效能但涉及誇張或易生誤解：（一）涉
    及生理功能者：例句：增強抵抗力…排毒素。分解有害物質
    。（二）未涉及中藥材效能而涉及五官臟器者：…（三）涉
    及改變身體外觀者：例句：…」行政院衛生署93年8 月18日
    衛署食字第0930034253號函釋：「食品之商標名稱不論是否
    向智慧財產局註冊，均視同食品標示或廣告之一部分，不得
    涉及不實、誇張、易生誤解、醫藥效能或健康食品保健功效
    之宣稱，否則將認屬違規。」臺北市政府94年2 月24日府衛
    企字第09404404400 號公告：「主旨：公告修正本府90年8
    月23日府秘二字第9010798100號公告有關本府主管衛生業務
    委任事項，自即日起生效。…公告事項：修正後本府90年8
    月23日府秘二字第9010798100號公告略以：『…六、本府將
    下列業務委任本府衛生局，以該局名義執行之：…（七）食
    品衛生管理法中有關本府權限事項。…』」。
  (二)原告於電視頻道宣播「池上泉」食品廣告，內容涉有誇張或
    易生誤解情形之事實，有財團法人廣播電視事業發展基金96
    年4 月16日（96）廣電基字第072 號函、行政院衛生署96年
    4 月26日衛署食字第0960017635號函、96年7 月17日衛署食
    字第0960027115號函、被告96年6 月1 日公務電話紀錄表及
    系爭廣告等影本附卷可稽。是本件違規情節，洵堪認定。
  (三)原處分理由欄中已敘明系爭廣告文詞廣告整體訊息易誤導消
    費者該產品具有廣告內容所稱之功效，涉及誇張易生誤解，
    並引述行政院衛生署96年7 月17日衛署食字第0960027115號
    函釋加以說明，是原告主張，委難採憑。
  (四)被告前以96年6 月15日北市衛藥食字第09634641000 號函請
    衛生署釋示系爭廣告內容是否違反食品衛生管理法之規定；
    經衛生署以96年7 月17日衛署食字第0960027115號函釋示，
    系爭廣告整體表現涉及誇大、易生誤解，違反食品衛生管理
    法第19條規定。又被告對於「誇大」的認定，係採整體觀察
    方法，「五毒六害避遠房」等語句使消費者易生具有療效的
    誤解。至原告所提「商標註冊證」資料，其商標權人係「難
    逢廬股份有限公司」，而非原告公司；且依前揭衛生署93年
    8 月18日衛署食字第0930034253號函釋，食品之商標名稱不
    論是否向智慧財產局註冊，均視同食品標示或廣告之一部分
    ，不得涉及不實、誇張、易生誤解、醫藥效能或健康食品保
    健功效之宣稱，否則將認屬違規。
  (五)食品衛生管理法第19條第1 項規定係指任何人均應遵守之義
    務，並未以刊播廣告須以販售為目的做其要件，是以廣告行
    為人是否屬營利事業機構，並不影響系爭廣告性質之認定，
    故違反上開規定，均應依該法第32條第1 項規定予以處分。
    另原告主張其乃循規蹈矩且默默付出而不逾矩之企業，雖其
    情可憫，然原告之違規事證明確，原告尚難以此為由而冀邀
    免罰（查依規定電視畫面中出現產品照片，其標示內容應視
    為整體廣告之一部分）。復查被告依行政程序調查、約談，
    給予原告陳述意見，並未違反行政程序法之規定。
    理  由
一、按食品衛生管理法第9 條規定：「本法所稱主管機關︰在中
    央為行政院衛生署；在直轄巿為直轄巿政府；在縣（巿）為
    縣（巿）政府。」第19條第1 項規定：「對於食品、食品添
    加物或食品用洗潔劑所為之標示、宣傳或廣告，不得有不實
    、誇張或易生誤解之情形。」第32條第1 項規定：「違反第
    19條第1 項規定者，處新臺幣3 萬元以上15萬元以下罰鍰；
    違反同條第2 項規定者，處新臺幣20萬元以上100 萬元以下
    罰鍰；1 年內再次違反者，並得廢止其營業或工廠登記證照
    ；對其違規廣告，並得按次連續處罰至其停止刊播為止。」
    行政院衛生署於88年7 月31日以衛署食字第88037735號公告
    之食品廣告標示詞句涉及誇張易生誤解或醫療效能之認定表
    ：「…壹、不得宣稱之詞句敘述：一、詞句涉及醫療效能：
    …二、詞句未涉及醫療效能但涉及誇張或易生誤解：（一）
    涉及生理功能者：例句：增強抵抗力…排毒素。分解有害物
    質。（二）未涉及中藥材效能而涉及五官臟器者：…（三）
    涉及改變身體外觀者：例句：…。」臺北市政府94年2 月24
    日府衛企字第09404404400 號公告：「主旨：公告修正本府
    90年8 月23日府秘二字第9010798100號公告有關本府主管衛
    生業務委任事項，自即日起生效。…公告事項：修正後本府
    90年8 月23日府秘二字第9010798100號公告略以：『…六、
    本府將下列業務委任本府衛生局，以該局名義執行之…（七
    ）食品衛生管理法中有關本府權限事項。…』」。
二、本件原處分及訴願決定認原告於96年4 月14日在緯來戲劇台
    「心海羅盤」節目中插播「池上泉」食品廣告，內容宣稱「
    …萬山難擋一水奔、千岩縫中練正身、五毒六害避遠房、酷
    熱嚴寒甘如常、要非願力感動天、靈泉豈願見眾生…善若水
    台東池上礦泉廠…全省宅配訂水專線：（02）00000000…」
    等詞句，涉有誇張、易生誤解之情形，主要係依：被告前以
    96年6 月15日北市衛藥食字第09634641000 號函請衛生署釋
    示系爭廣告內容是否違反食品衛生管理法之規定，經衛生署
    以96年7 月17日衛署食字第0960027115號函釋示，系爭廣告
    整體表現涉及誇大、易生誤解，違反食品衛生管理法第19條
    規定。至原告所提「商標註冊證」資料，其商標權人係「難
    逢廬股份有限公司」，而非原告公司；且依衛生署93年8 月
    18日衛署食字第0930034253號函釋，食品之商標名稱不論是
    否向智慧財產局註冊，均視同食品標示或廣告之一部分，不
    得涉及不實、誇張、易生誤解、醫藥效能或健康食品保健功
    效之宣稱，否則將認屬違規等語，為其論據。
三、本院查：
  (一)系爭廣告詞句全文係「東水西飲、萬山難擋一水奔、千岩縫
    中練正身、五毒六害避遠房、酷熱嚴寒甘如常、要非願力感
    動天、靈泉豈願見眾生、思想導引是心理、東水西飲是生理
    、葉教授東水西飲、東水西飲池上泉、善若水台東池上礦泉
    廠、全省宅配訂水專線：（02）00000000」，搭配播出畫面
    則為奔騰洶湧的水流、懸掛山崖的瀑布、清澈見底的湖泊、
    乾旱龜裂的地表、汩汩而出的泉水、原告代表人甲○○手捧
    水球轉而合十祈禱、標示有「東水西飲池上泉」字樣的水瓶
    騰空昇起，以及紅男綠女聚集大樹下歡呼的場景，有系爭廣
    告光碟附訴願卷第198 頁及側錄的廣告畫面列印紙本附原處
    分卷第132 頁以下、本院卷末可稽。足見系爭廣告意在說明
    原告生產的礦泉水來自台灣東部山中純淨、未受污染的泉水
    ，及其泉水源遠流長，取得相當不容易。其中「五毒六害避
    遠房」的詞句，搭配其播出畫面是清澈見底的湖泊，也只不
    過是在強調其水的來源遠離污染源（五毒六害），顯然不是
    在宣傳其水有幫人體排毒的功效，亦不會使觀眾誤解其水有
    幫人體排毒的效能。徵諸原告公司係自96年1 月1 日起向台
    灣糖業股份有限公司租用台東縣池上鄉○○段的土地、水源
    及其原有的礦泉水廠房設備，其租賃範圍為水源保護區等情
    ，有原告所提經法院公證之房地租賃契約書附原處分卷第68
    至74頁可稽，而台灣東部地區較未受工業污染，仍保存好山
    好水，乃眾所皆知的事情，則系爭廣告以「五毒六害避遠房
    」的詞句，宣稱原告生產的礦泉水的來源遠離污染源，亦難
    謂有何不實或誇張之情形。至於系爭廣告以「萬山難擋一水
    奔」、「千岩縫中練正身」、「要非願力感動天」、「靈泉
    豈願見眾生」等優美的詩句來描述水源取得之過程，固係以
    文學的禮讚擴大人們的想像空間，但自古以來，中外對於水
    源之取得，早已有許多膾炙人口的傳說，例如：基督教舊約
    聖經出埃及記第17章記載摩西帶領以色列人民離開埃及，過
    了紅海，到了西奈曠野（沙漠），百姓因無水可喝，乃向摩
    西發怨言，摩西就呼求耶和華上帝，上帝乃命其以杖擊打磐
    石，果然流出水來，解民乾渴。又如：台中縣大甲鐵砧山風
    景區有一口老古井「劍井」（國姓井），傳說是鄭成功率領
    眾兵經過此山的時候，因為天氣炎熱，無水可飲用，鄭成功
    乃跪地向天祈求，然後拔劍插地，泉水竟然從劍鋒兩邊不斷
    地湧出來，官兵饑渴得以解決，至今井旁仍有石碑一塊，鐫
    刻此項典故。此類傳說印證上開廣告詩詞，適足以提醒世人
    珍惜水源取得之不易，及憑信心毅力可以破除萬難的道理，
    具有正面的啟發或教化作用；而且滴水可以穿石，日積月累
    ，鍥而不捨，縱有千岩封閉，終必裂出一條縫隙，不論萬嶺
    如何阻隔，亦難擋活水奔流，此乃科學可以驗證的大自然法
    則。故系爭廣告詞句，無論逐句觀察或綜合瞭解，均未發現
    其有何不實或誇張之情形，亦不會使觀眾產生何種誤解。行
    政院衛生署96年7 月17日衛署食字第0960027115號函釋泛言
    ：系爭廣告整體表現涉及誇大、易生誤解，違反食品衛生管
    理法第19條規定云云，對於系爭廣告如何構成「誇大」或「
    易生誤解」之理由，並無任何之論述，本難採憑。詎被告機
    關未詳加思辨，徒引上開函釋，作為認定系爭廣告涉及「誇
    張、易生誤解」之依據，容有未洽。
  (二)復按原處分書事實欄雖記載本案係經民眾向財團法人廣播電
    視事業發展基金檢舉而查獲，惟查該基金會所接獲的檢舉內
    容係指：96年4 月14日在緯來戲劇台「心海羅盤」節目中，
    主講人說「這樣大口大口的把地上泉喝下去‧‧‧，突然心
    神很舒服的原因，就是因為那骨很像被打開了」等語，明顯
    違反「廣告應與節目分開」的規定。並未提及系爭廣告內容
    有何違規情事，此有該基金會96年4 月16日（96）廣電基字
    第072 號函附原處分卷第140 頁可稽。而緯來戲劇台於播送
    「心海羅盤」節目時，未維持其節目之完整性，任由節目主
    持人於節目進行中宣傳「池上泉」產品等情，乃是否違反廣
    播電視法第31條第3 項或衛星廣播電視法第19條第1 項之問
    題，與系爭廣告是否違反食品衛生管理法第19條第1 項規定
    無涉。
  (三)另外，衛生署以96年4 月26日衛署食字第0960017635號函移
    請被告處理時，固指稱：96年4 月14日在緯來戲劇台「心海
    羅盤」節目，內容述及「把池上泉喝下去‧‧‧，那骨很像
    被打開了」等語，並於節目分段中間插播「池上泉」產品廣
    告，整體表現涉及誇大，違反食品衛生管理法規定云云，但
    原處分意旨僅論究系爭廣告內容涉及誇張、易生誤解，並未
    提及「心海羅盤」節目內容如何違規情事，本院基於公平立
    場，自不能替被告認作主張事實，將上開節目主講人之言詞
    合併系爭廣告論究。何況「心海羅盤」節目係由心海羅盤知
    識文教基金會所製作，交由緯來戲劇台頻道播出，此觀上開
    節目播出畫面左下方所擺放書架之標誌自明，而系爭廣告則
    係由原告公司製作託播，兩者係不同的行為主體；且該節目
    是否違反廣播電視法第31條第3 項或衛星廣播電視法第19條
    第1 項規定，與系爭廣告是否違反食品衛生管理法第19條第
    1 項規定，在規範目的上，係屬兩件不同的行為，本難混為
    一談。故被告訴訟代理人於本院請其說明處罰原告之理由是
    基於原告代表人在心海羅盤節目之演講內容，或是系爭廣告
    內容時，亦自認：「我們是針對食品廣告部份作處罰，演講
    部份與原告善若水公司無關，而是心海羅盤基金會所製播，
    故不予處罰。而節目廣告化部份，屬於NCC 管轄範圍，由其
    調查處理」等語在卷。
  (四)末按食品衛生管理法第32條第1 項所規定違反同法第19條第
    1 項之處罰內容，僅係「處新臺幣3 萬元以上15萬元以下罰
    鍰」、「1 年內再次違反者，並得廢止其營業或工廠登記證
    照」、「對其違規廣告，並得按次連續處罰至其停止刊播為
    止」，顯無可以直接命令行為人「應立即停止宣播」之授權
    規定。故行為人如繼續刊播違規廣告，依法僅得按次連續處
    罰，基於法律保留原則，主管機關在無法律明文授權下，自
    難擅自作成命行為人「應立即停止宣播」之行政處分。詎原
    處分書主旨欄除載明「處罰鍰3 萬元」外，並命「違規廣告
    應立即停止宣播」，顯然已逾越法律授權之範圍，就此而言
    ，原處分適用法律亦有違誤。雖然被告訴訟代理人辯稱原處
    分書上「應立即停止宣播」之記載，僅為善意之勸導，並非
    行政處分等語，惟按所謂行政處分，係指行政機關就公法上
    具體事件所為之決定或其他公權力措施而對外直接發生法律
    效果之單方行政行為，行政程序法第92條第1 項定有明文。
    被告機關於原處分書主旨欄表示「違規廣告應立即停止宣播
    」，其有以之拘束相對人之意思，已甚為明顯；且原告陳稱
    其已遵照上開「停止宣播」之命令，停止宣播系爭廣告，顯
    然亦已對原告產生拘束之效果，自難謂上開「停止宣播」之
    命令非屬行政處分，原告以之作為撤銷訴訟之程序標的，於
    法並無不合，應予准許。
四、綜上所述，原處分認事用法既有違誤，訴願決定未加糾正，
    仍予維持，容有未洽，原告訴請將之一併撤銷，自無不合，
    應予准許。
據上論結，原告之訴為有理由，爰依行政訴訟法第98條第1 項前
段，判決如主文。
中    華    民    國    97    年    8     月     7    日
                    臺北高等行政法院第六庭
                              審判長法  官  林文舟
                                    法  官  許瑞助
                                    法  官  陳鴻斌
上為正本係照原本作成。
如不服本判決，應於送達後20日內，向本院提出上訴狀並表明上
訴理由，如於本判決宣示後送達前提起上訴者，應於判決送達後
20日內補提上訴理由書（須按他造人數附繕本）。
中    華    民    國    97    年     8    月    7    日
                                    書記官 劉 育 伶


司法院資訊處製作；財團法人民間司法改革基金會備份。
